【裁判字號】    99,簡上,22
【裁判日期】    991207
【裁判案由】    返還車輛等
【裁判全文】
臺灣花蓮地方法院民事判決
上訴人即被  告 韓善淑
被上訴人即原告 林蘇磊
上列當事人間請求返還車輛等事件，上訴人對於中華民國99年3
月1日臺灣花蓮地方法院98年度花簡字第327號第一審判決提起上
訴，本院於99年11月23日言詞辯論終結，判決如下：
    主  文
被告應給付原告新臺幣貳萬伍仟元。
訴訟費用由被告負擔。
    事實及理由
一、按訴狀送達後，原告不得將原訴變更或追加他訴。但請求之
    基礎事實同一者，不在此限，民事訴訟法第446條第1項、同
    法第255條第1項第2款定有明文。上開規定為簡易事件之上
    訴程序所準用，同法第436條之1第3項可參。經查：被上訴
    人即原告（以下簡稱被上訴人）於原審起訴主張依兩造於民
    國（下同）95年8月15日簽訂之買賣契約（下稱系爭買賣契
    約）第（三）條規定，解除系爭買賣契約，並請求上訴人即
    被告（以下簡稱上訴人）將所購型號：三陽MATRIXGLD１，
    6A44D、引擎號碼G4ED0000000號、車牌號碼3328-MT之自用
    小客車（下稱系爭車輛）返還予被上訴人。嗣因系爭車輛已
    失竊，保險公司出險，依汽車竊盜損失於96年5月7日理賠被
    上訴人新台幣（下同）354,789元，並依保險條款第10、13
    條約定日後車輛尋回所有權應屬保險公司所有，致上訴人給
    付不能。被上訴人乃於本院審理時，請求變更原訴之聲明為
    解除系爭買賣契約後之損害賠償，請求上訴人應給付被上訴
    人25,000元等語。查被上訴人上開主張，其請求之基礎事實
    皆係解除系爭買賣契約，核為同一，雖上訴人反對變更，揆
    諸前揭法文，應予准許。次查被上訴人已合法為訴之變更，
    原訴視為撤回，本院僅就變更後之新訴為裁判，核先敘明。
二、被上訴人主張：伊於95年8月15日出售系爭車輛予上訴人，
    約明「買賣價金為新臺幣41萬元正，雙方約定乙方（即上訴
    人）自95年8月份起，應每月繳納新臺幣1萬元正（共41 期
    ）予慶豐銀行，買受人若未按期繳納車輛貸款金額，此契約
    自動解除，並返還車輛予甲方（即被上訴人），並不得要求
    償還已繳納之價金」。詎系爭車輛於95年10月19日失竊，上
    訴人僅繳納3期後即未再依約繳納予慶豐銀行，被上訴人為
    免信用受損，被迫代上訴人繳納車輛貸款，為此上訴人即應
    依約返還系爭車輛予被上訴人。嗣上訴人提起上訴後，被上
    訴人以系爭車輛已失竊，且保險公司又理賠，依契約條款系
    爭車輛尋獲後，所有權歸保險公司，上訴人已屬於給付不能
    。被上訴人乃請求變更原訴之聲明為解除系爭買賣契約後之
    損害賠償，並聲明：上訴人應給付被上訴人25,000元。
三、上訴人則以：原審雖判決車輛要還給被上訴人，但是汽車不
    屬於我，是屬於保險公司所有。而且買賣價金41萬元，我已
    經繳了4萬元，保險公司已經賠償被上訴人354,789元，所以
    我不需要再賠他等語，資為抗辯。原審為上訴人敗訴之判決
    ，上訴人不服，提起上訴，並聲明為：被上訴人之訴駁回。
四、經查：兩造對於系爭買賣契約之真正、被上訴人為系爭車輛
    之動產抵押債務人、上訴人於訂約後只繳交3期共計3萬元之
    價金後，系爭車輛於95年10月間遭竊與上訴人於系爭車輛遭
    竊後，僅繳納一期（96年4月3日）之價金，其餘貸款並未繳
    納之事實均不爭執，並經本院調取本院97年度花小字第955
    號、96年度花簡字第198號卷查明無訛，且有買賣契約、慶
    豐商業銀行松山分行還款明細查詢單、ATM匯款資料、車輛
    動產抵押契約書、花蓮縣警察局車輛協尋電腦輸入單為證（
    分見花小卷第12、23、32、33頁），應堪信為真實。是本件
    首應究明者為被上訴人請求上訴人賠償25,000元，上開之主
    張是否有據？
(一)經查，觀諸系爭買賣契約第（三）條規定：「買賣價金為新
    臺幣41萬元正，雙方約定乙方（即上訴人）自95年8月份起
    ，應每月繳納新臺幣1萬元正（共41期）予慶豐銀行，買受
    人若未按期繳納車輛貸款金額，此契約自動解除，並返還車
    輛予甲方（即被上訴人），並不得要求償還已繳納之價金」
    （見原審卷第7頁）。詎買賣契約成立後，上訴人先繳交3期
    （95年8月21日、9月19日、10月19日）共計3萬元後（其後
    上訴人再於96年4月3日再繳交1萬元），即因系爭車輛遭竊
    未再繳款，致被上訴人為免信用受損，被迫繳納，共繳納5
    期貸款（即95年11月21日、12月28日、96年1月24日、3 月1
    日、4月23日）共計5萬元。上訴人既未按期繳納車輛貸款金
    額，自符前揭系爭買賣契約第（三）條規定，契約自動解除
    。被上訴人應得依約請求上訴人應將系爭車輛返還予被上訴
    人。
(二)惟系爭車輛遭竊後，保險公司出險，依汽車竊盜損失於96年
    5月7日理賠被上訴人354,789元，並依保險條款日後車輛尋
    回所有權應屬保險公司所有，此有泰安產物保險股份有限公
    司99年6月17日（99）個理字第058號函附卷可稽（見簡上卷
    24 頁）。保險理賠金則沖銷慶豐銀行貸款餘額33萬元，餘
    24,789元則另匯給被上訴人，亦有慶豐商業銀行股份有限公
    司松山分公司98年1月6日（98）慶銀接管松字第1號函及所
    附賠付明細表、轉帳收入傳票、匯款委託書節等附本院97年
    度花小字第955號第47頁至55頁可按。是系爭買賣契約既因
    上訴人未按期繳納貸款而解除，則上訴人負有將系爭車輛返
    還被上訴人之義務，只因系爭車輛遭竊，上訴人無從將該系
    爭車輛返還而已。
(三)依最高法院31年上字第391號判例：「債之關係發生後給付
    不能者，無論其不能之事由如何，債權人均不得請求債務人
    為原定之給付，此觀於民法第225條及第226條之規定自明。
    物之交付請求權發生後，其物經法律禁止交易致為不融通物
    者，給付即因法律上之規定而不能，其禁止交易在訴訟繫屬
    中者，為原告之債權人，如仍求為命被告交付該物之判決，
    自應認其訴為無理由，予以駁回。」本件因系爭車輛已失竊
    ，保險公司出險，依汽車竊盜損失於96年5月7日理賠被上訴
    人354,789元，並依保險條款日後車輛尋回所有權應屬保險
    公司所有，已如上述，則上訴人並非系爭車輛所有權人，又
    無法就系爭車輛為事實上管領處分，致上訴人無從將該系爭
    車輛返還被上訴人，而處於給付不能之狀態，本件被上訴人
    主張其已合法解除系爭契約，請求上訴人將系爭車輛返還予
    被上訴人，因系爭車輛遭竊，致給付不能，而請求損害賠償
    ，核屬有據，應予准許。
五、復按「給付有確定期限者，債務人自期限屆滿時起，負遲延
    責任」、「債務人遲延者，債權人得請求其賠償因遲延而生
    之損害。」、「解除權之行使，不妨礙損害賠償之請求。」
    民法第229條第1項、第231條第1項、第260條分別定有明文
    。本件系爭買賣契約成立後，上訴人僅繳交3期（95年8月21
    日、9月19日、10月19日）共計3萬元之價金後（其後上訴人
    再於96年4月3日再繳交1萬元），即因系爭車輛遭竊未再依
    約繳款予慶豐銀行，自斯時起即負遲延責任，而被上訴人為
    免信用受損，被迫繳納，共繳納5期貸款（即95年11月21 日
    、12月28日、96年1月24日、3月1日、4月23日）計5萬元。
    此部分本應由上訴人繳交，卻由被上訴人繳納，自屬被上訴
    人之損失，應由上訴人賠償；被上訴人已合法解除系爭買賣
    契約，嗣後慶豐銀行領得保險公司之保險理賠金，先沖銷慶
    豐銀行貸款餘額33萬元，餘24,789元則另匯給被上訴人，已
    如上述，則被上訴人共損失25,211元（50,000－24,789＝
    25,211 ），上訴人抗辯「買賣價金41萬元，我已經繳了4萬
    元，保險公司已經賠償被上訴人354,789元，所以我不需要
    再賠他」等語，並不足採。被上訴人依解除契約損害賠償之
    規定，請求上訴人賠償25,000元，為有理由，應予准許。
六、綜此，被上訴人主張其已合法解除系爭買賣契約，請求上訴
    人賠償25,000元，為有理由，應予准許。
七、兩造其餘攻擊、防禦方法及未經援用或進行調查之證據，經
    本院斟酌後，認為均不足以影響本判決之結果，自無予以調
    查或逐一詳予論駁之必要，附此指明。
八、據上論結，本件被上訴人之訴為有理由，依民事訴訟法第78
    條，判決如主文。
中    華    民    國    99    年    12    月    7    日
                          臺灣花蓮地方法院民事庭
                              審判長法官  湯文章
                              法      官  楊碧惠
                              法      官  沈士亮
以上正本係照原本作成。
本判決不得上訴。
中    華    民    國    99    年    12    月    7    日
                              法院書記官  蕭惟

司法院資訊處製作；財團法人民間司法改革基金會備份。
